ACORDAO-COMPLETO-2454368

ACÓRDÃO 1730/2021 ATA 3/2021 - SEGUNDA CÂMARA

VISTOS, relatados e discutidos estes autos da Tomada de Contas Especial instaurada pelo Fundo Nacional de Desenvolvimento da Educação - FNDE contra o Sr. Cledson Farias Lobato Rodrigues, ex-prefeito de Bagre/PA, em face da não comprovação da boa e regular aplicação dos recursos repassados ao município, com a impugnação parcial das despesas efetuadas no âmbito do Programa Nacional de Apoio ao Transporte do Escolar - Pnate, no exercício 2011.
ACORDAM os Ministros do Tribunal de Contas da União, reunidos em sessão da 2ª Câmara, ante as razões expostas pelo Relator em:
9.1. com fundamento nos arts. 1º, inciso I, 16, inciso III, alínea b, 19, parágrafo único, e 23, inciso III, da Lei 8.443/1992, julgar irregulares as contas do Sr. Cledson Farias Lobato Rodrigues; 
9.2. aplicar ao Sr. Cledson Farias Lobato Rodrigues a multa capitulada no art. 58, inciso I, da Lei 8.443/1992, no valor de R$ 6.000,00 (seis mil reais) , fixando-lhe o prazo de 15 (quinze) dias, a contar do recebimento da notificação, para que comprove, perante o Tribunal (art. 214, inciso III, alínea a, do Regimento Interno/TCU) , o recolhimento da dívida ao Tesouro Nacional, atualizada monetariamente desde a data deste Acórdão até a do efetivo recolhimento, se for paga após o vencimento, na forma da legislação em vigor;
9.3. autorizar, caso requerido, com base no art. 26 da Lei 8.443/1992, o parcelamento da dívida constante no subitem 9.2 deste Acórdão em até 36 (trinta e seis) parcelas mensais e sucessivas, sobre as quais incidirão os correspondentes acréscimos legais (atualização monetária) , esclarecendo ao responsável que a falta de pagamento de qualquer parcela importará no vencimento antecipado do saldo devedor, sem prejuízo das demais medidas legais;
9.4. autorizar, desde logo, a cobrança judicial da dívida, nos termos do art. 28, inciso II, da Lei 8.443/1992, caso não atendida a notificação; e
9.5. com fundamento no art. 16, § 3º, da Lei 8.443/1992 c/c art. 209, § 7º, do Regimento Interno/TCU, remeter cópia deste Acórdão à Procuradoria da República no Estado do Pará, para adoção das providências a seu cargo, e ao FNDE, para ciência.

Tomada de Contas Especial instaurada em face da não comprovação da boa e regular aplicação dos recursos repassados ao município, com a impugnação parcial das despesas efetuadas no âmbito do Programa Nacional de Apoio ao Transporte do Escolar  Pnate, no exercício 2011.

Segunda Câmara

Município de Bagre/PA.

3. Responsável: Cledson Farias Lobato Rodrigues (XXX.225.342-XX).

13.1. Ministros presentes: Augusto Nardes (na Presidência), Aroldo Cedraz e Raimundo Carreiro.
13.2. Ministro-Substituto convocado: Marcos Bemquerer Costa (Relator).

ACORDAO-COMPLETO-2520972

Acórdão de Relação 3104/2021 - Plenário

Acórdão de Relação

MARCOS BEMQUERER

Trata o processo da Tomada de Contas Especial instaurada pelo Fundo Nacional de Desenvolvimento da Educação - FNDE contra o Sr. Cledson Farias Lobato Rodrigues, ex-prefeito de Bagre/PA, em face da não comprovação da boa e regular aplicação dos recursos transferidos ao município, com a impugnação parcial das despesas efetuadas no âmbito do Programa Nacional de Apoio ao Transporte do Escolar - Pnate, no exercício 2011.
2.	As verbas repassadas pelo FNDE à municipalidade, no aludido exercício, totalizaram R$ 430.119,55 (peça 3) .
3.	A Secretaria Federal de Controle Interno certificou a irregularidade das contas (peça 21) e a autoridade ministerial atestou haver tomado conhecimento dessa conclusão (peça 23) .
4.	No Tribunal, a Secretaria de Controle Externo de Tomada de Contas Especial - SecexTCE elaborou resumo do iter processual e empreendeu exame técnico da matéria por meio da instrução inserta à peça 42, que reproduzo em parte e com ajustes de forma:
"11. Na instrução inicial (peça 26) , analisando-se os documentos nos autos, concluiu-se pela necessidade de realização de citação e audiência para as irregularidades que seguem: 
11.1 Irregularidade 1: ausência de comprovação da regular aplicação dos recursos repassados ao município de Bagre/PA, no âmbito do Programa Nacional de Apoio ao Transporte Escolar (Pnate) , no exercício de 2011, em razão da ausência de comprovação sobre a adequação e a regularidade dos dispêndios realizados, o que comprometeu o atingimento global dos objetivos desse programa, decorrente das seguintes irregularidades identificadas pela Controladoria-Geral da União (item 20) em seu Relatório de Fiscalização 034029/2011 (peça 10) , e pelo FNDE (item 19) , no Parecer 3687/2017 (peça 12) .
11.1.1 Descrição da irregularidade: pagamentos realizados com o mesmo cheque para vários fornecedores, não associando cada credor a um cheque em seu nome ou outro instrumento de saque que individualize o credor (peça 12) , impossibilitando o estabelecimento de nexo de causalidade entre os recursos transferidos e as despesas supostamente efetuadas com os recursos do programa.
11.1.2 Evidências da irregularidade: Parecer FNDE 3687/2017 (peça 12) ; Relação de Pagamentos da prestação de contas no SiGPC (peça 9, p. 27-41) e extrato bancário (peça 8) .
11.1.3 Normas infringidas: art. 37, caput, c/c o art. 70, parágrafo único, da Constituição da República Federativa do Brasil, art. 93 do Decreto-lei 200/1967; art. 66, caput, do Decreto 93.872/1986; e arts. 7º, § 8º, da Resolução CD/FNDE 12/2011.
11.1.4 Débito relacionado ao responsável Cledson Farias Lobato Rodrigues:
	Data crédito da OB
	Valor (R$) 

	4/4/2011
	47.791,06

	3/5/2011
	47.791,06

	2/6/2011
	47.791,06

	5/7/2011
	47.791,06

	2/8/2011
	47.791,06

	5/9/2011
	47.791,06

	4/10/2011
	47.791,06

	3/11/2011
	47.791,06

	2/10/2011
	47.791,07

11.1.5 Cofre credor: Fundo Nacional de Desenvolvimento da Educação.
11.1.6 Responsável: Cledson Farias Lobato Rodrigues.
11.1.6.1 Conduta: permitir, na execução do Programa Nacional de Apoio ao Transporte Escolar (Pnate) , no exercício de 2011, a realização de pagamentos com o mesmo cheque para vários fornecedores, não associando cada credor a um cheque específico em seu nome.
11.1.6.2 Nexo de causalidade: a conduta descrita impediu a comprovação da regular aplicação dos recursos repassados ao município de Bagre/PA, no âmbito do Pnate/2011, pois impede o estabelecimento de nexo de causalidade entre os recursos transferidos e as despesas supostamente efetuadas com os recursos do programa.
11.1.6.3 Culpabilidade: não há excludentes de ilicitude, de culpabilidade e de punibilidade; é razoável supor que o responsável tinha consciência da ilicitude de sua conduta; era exigível conduta diversas das praticadas. 
11.1.7 Encaminhamento: citação.
11.2 Irregularidade 2: celebração irregular de contratos emergenciais e ausência de documentação regular de condutores e de embarcações.
11.2.1 Descrição da irregularidade: celebração de contratos emergenciais com prazo superior a 180 dias, sem caracterização da situação emergencial e sem justificativa de preço; e ausência de documentação de habilitação de condutores e de inscrição de embarcações na Capitania dos Portos.
11.2.2 Evidências da irregularidade: Relatório de Fiscalização CGU 034029/2011 (peça 10, p. 1819 e 22-23) , Parecer FNDE 3687/2017 (peça 12) .
11.2.3 Normas infringidas: art. 37, caput, c/c o art. 70, parágrafo único, da Constituição da República Federativa do Brasil, art. 93 do Decreto-lei 200/1967; art. 66, caput, do Decreto 93.872/1986; e arts. 7º, § 8º, e art. 24, IV, e 26 da Lei de Licitações, art. 15, inc. I, alínea b, e inc. II, alínea b, da Resolução CD/FNDE 12/2011.
11.2.4 Responsável: Cledson Farias Lobato Rodrigues.
11.2.4.1 Conduta: permitir, como gestor, na execução do Pnate2011, a celebração de contratos emergenciais em desacordo com as normas vigentes e a contratação de condutores e embarcações em desacordo com a Resolução CD/FNDE 12/2011.
11.2.4.2 Nexo de causalidade: a conduta descrita impediu a comprovação da regular aplicação dos recursos repassados ao município de Bagre/PA, no âmbito do Pnate/2011, em afronta aos art. 37, caput, c/c o art. 70, parágrafo único, da Constituição da República Federativa do Brasil, art. 93 do Decreto-lei 200/1967; art. 66, caput, do Decreto 93.872/1986; e arts. 7º, § 8º, e art. 15, inc. I, alínea b, e inc. II, alínea b, da Resolução CD/FNDE 12/2011.
11.2.4.3 Culpabilidade: não há excludentes de ilicitude, de culpabilidade e de punibilidade. É razoável supor que os responsáveis tinham consciência da ilicitude de suas condutas. Eram exigíveis condutas diversas das praticadas. 
11.2.5 Encaminhamento: audiência.
12. Em cumprimento ao Pronunciamento da Unidade Técnica (peça 28) , foram efetuadas citação e audiência do responsável:
a)	 Cledson Farias Lobato Rodrigues - promovida a citação e a audiência do responsável, conforme delineado adiante:
	Comunicação: Ofício 5592/2019 - Seproc (peça 32) 
Data da Expedição: 25/9/2019
Data da Ciência: 11/10/2019 (peça 34) 
Nome Recebedor: Stéfany Lorena S. Bastos
Observação: ofício enviado para o endereço do responsável da base do CNE, conforme pesquisa de endereço nos sistemas corporativos do TCU (peças 33) . Houve uma primeira tentativa frustrada (mudou-se, conforme AR peça 31) no endereço do CPF (peça 29) .
Fim do prazo para a defesa: 16/10/2019
	
13. O responsável, por intermédio de seu advogado, apresentou sua defesa no TCU em 25/10/2019 (peça 35) .
ANÁLISE DOS PRESSUPOSTOS DE PROCEDIBILIDADE DA IN/TCU 71/2012
Prejuízo ao Contraditório e Ampla Defesa
14. Verifica-se que não houve o transcurso de mais de dez anos desde o fato gerador sem que tenha havido a notificação do responsável pela autoridade administrativa federal competente (art. 6º, inciso II, c/c art. 19, da IN/TCU 71/2012, modificada pela IN/TCU 76/2016) , uma que os pagamentos irregulares ocorreram em 2011 (itens 8.1 e 8.2 ) e o responsável foi notificado acerca das irregularidades pela autoridade administrativa competente, incialmente por meio do ofício 22674/2017 (peça 14, p. 12) , como o aviso de recebimento retornou sem o recibo, foi publicado o Edital de Notificação 81, no DOU de 21/11/2017 (peça 14, p. 5) .
Valor de Constituição da TCE
15. O valor original do débito, R$ 275.107,45, é superior a R$ 100.000,00, na forma estabelecida pelos arts. 6º, inciso I, § 3º, inc. I, da IN/TCU 71/2012, modificada pela IN/TCU 76/2016 e Acórdão 957/2017-TCU-Plenário-Relator Aroldo Cedraz.
OUTROS PROCESSOS NO TCU COM O MESMO RESPONSÁVEL
16. Por oportuno, registra-se que, em atendimento ao item 9.4, do Acórdão 1.772/2017Plenário (Relator Ministro-Substituto Augusto Sherman Cavalcanti) , foi efetuada pesquisa no sistema processual do TCU e foram encontradas as seguintes tomadas de contas especial em tramitação, com débito imputável ao responsável Cledson Farias Lobato Rodrigues:
	Processo
	Estado
	Assunto

	Processo 027.639/2018-5
	Aberto
	Tomada de Contas Especial - instaurada pelo Fundo Nacional de Desenvolvimento da Educação em razão de Prática de qualquer ato ilegal, ilegítimo ou antieconômico de que resulte dano ao erário, para atendimento ao Programa Nacional de Apoio ao Transporte Escolar (Pnate) , exercício 2009, função Educação (nº da TCE no sistema: 776/2017) .

	Processo 028.373/2016-2
	Aberto
	Tomada de Contas Especial - Termo de Compromisso PAC 219/2008 (Siafi 649045) . Objeto: sistema de abastecimento de água.

EXAME TÉCNICO
17. A análise das alegações de defesa (peça 37) à citação e das razões de justificativa (peça 35) à audiência, apresentadas pela defesa do responsável, em resposta ao ofício 5592/2019 (peça 32) retromencionado no item 13 desta instrução, será apresentada em tópicos distintos nesta sessão 'Exame Técnico', tratando separadamente da citação e da audiência.
18. Citação
Argumentos das alegações de defesa 1: prescritibilidade da ação de ressarcimento
18.1 Preliminarmente, a defesa sustenta, no item 2.1 de suas preliminares (peça 37) , que: 'da suposta ocorrência do evento danoso, 2011, até a instauração da Tomada de Contas Especial, já se passaram mais de 8 (oito) anos. Sendo imperioso afirmar que ocorreu o instituto da prescrição'.
18.2 Nesse sentido, a defesa argui a aplicação do prazo prescricional de 5 anos para instauração de TCE, consoante julgado do STJ, o qual transcreve (peça 37, p. 3-5) , relativo ao Resp 1480350/RS, Recurso Especial. Rel. Min. Benedito Gonçalves, Primeira Turma, Julgado em 5/4/ 2016, Dje 12/4/2016. Concluindo, nos seguintes termos:
'Assim sendo, o procedimento de Tomada de Contas Especial não equivale a uma Ação de Ressarcimento ao Erário, razão pela qual não incide a regra do art. 37, § 5° da CF que trata da imprescritibilidade. Segundo a Corte, apenas a Ação de Ressarcimento ao Erário ajuizada perante o Poder Judiciário é imprescritível, de modo que para instauração de TC incide o prazo prescricional de 5 anos, aplicando-se por analogia os arts. 1° do Decreto 20.910/32 e 1° da Lei 9.873/99.'
Argumentos das alegações de defesa 1: análise
18.3 O assunto objeto do julgado do STJ de 2016, trazido aos autos pela defesa, foi tratado no corrente ano de 2020, no âmbito do STF, no julgamento recente do RE 636.886 (tema 899) , a respeito da prescritibilidade de ações de ressarcimento ao erário com base em decisão de Tribunal de Contas. 
18.4 Considerando a superveniência desse julgado do STF, apresenta-se o posicionamento do TCU a esse respeito, no sentido de que a decisão do STF alcança tão somente a fase judicial de execução do título extrajudicial, não atingindo os processos de controle externo em trâmite no TCU, conforme orientação sufragada pelo Acórdão 6589/2020-TCU-Segunda Câmara, Relator Ministro Raimundo Carreiro.
18.5 Aliás, nesse sentido, da ementa do julgado do STF constou que: 'A pretensão de ressarcimento ao erário em face de agentes públicos reconhecida em acórdão de Tribunal de Contas prescreve na forma da Lei 6.830/1980 (Lei de Execução Fiscal) '. 
18.6 Portanto, até o trânsito em julgado do acórdão condenatório do TCU, permanece imprescritível a pretensão de ressarcimento ao erário decorrente da instauração da tomada de contas especial, conforme Enunciado da Súmula 282 do TCU ('As ações de ressarcimento movidas pelo Estado contra os agentes causadores de danos ao erário são imprescritíveis') .
Argumentos das alegações de defesa 2: despesas impugnadas
18.7 A defesa, para afastar o débito imputado na citação, relacionados na Tabela 2, com respeito à execução do Pnate/2011, e comprovar o nexo de causalidade dos pagamentos relacionados na prestação de contas (peça 9, p. 2741) e impugnados nesta TCE, apresenta as folhas de pagamentos assinadas pelos prestadores de serviços, notas fiscais, notas de empenho e ordens de pagamento (peças 37, p. 41-176) , além de apresentar também os extratos bancários da conta corrente e de aplicação financeira da conta específica do Pnate/2011 (peça 37, p. 20-40) .
18.8 Tendo em vista que a impugnação decorreu do uso de um mesmo cheque emitido a partir da conta específica do Pnate/2011 para pagar fornecedores diversos, a defesa argui as seguintes situações específicas no município:
a)	o município de Bagre/PA, à época, e atualmente, não possui agência bancária (posto de serviço, auto atendimento, ou qualquer outro meio) do Banco do Brasil; tanto que a agência bancária referente à movimentação financeira, agência 0558-4, fica localizada no município de Breves/PA; e
b)	o município de Breves/PA está localizado a uma considerável distância do município de Bagre/PA, sendo necessário destacar que o meio de transporte é realizado [por meio] de barco, cujo tempo de transporte é de mais de duas horas em embarcação normal.
18.9 Nessas circunstâncias, a defesa alega que a emissão de um único cheque para a folha de pagamento, a cada mês, referente à locação de barcos, com condutor, com assinaturas de próprio punho, referente ao transporte escolar dos alunos da rede ensino público do município de Bagre-PA, teria sido uma medida adequada, concluindo, nos seguintes termos:
'Nesta acepção, considerando a indisponibilidade de agência bancária no município, bem como, considerando a quantidade de rotas realizadas pelos barcos tomados em locação, e considerando, ainda, que existe uma distância considerável entre o município de Bagre e o município de Breves, onde se localiza a agência bancária mais próxima, cujo tempo estimado de viagem dura em torno de duas horas, e por fim, considerando que a locação mínima foi de R$ 580,00 e a máxima foi de R$ 1.410,00. Acredita-se, que realizar o levantamento do valor total para pagar a folha de pagamento dos barcos locados, minimizaria as despesas para os barqueiros, que não precisariam se deslocar até outro município para receber, que caso ocorresse iria diminuir significativamente o valor recebido.'
18.10 Ainda, em seu favor, a defesa suscita que:
a)	é reconhecido pelos nossos tribunais pátrios que o equívoco, o descuido, a erro crasso, etc., não são reconhecidos como atos de improbidade administrativa, mas uma simples ilegalidade sanável a qualquer momento. (TRF-1 - AC: 761420054014000, Relator Desembargador Federal Olindo Menezes, Data de Julgamento: 30/9/ 2014, Quarta Turma, Data de Publicação: 24/10/2014) ;
b)	não há qualquer indício quanto à intenção do respondente, em descumprir com o ordenamento jurídico pátrio, incorporando ao seu patrimônio bens, rendas, verbas ou valores que fossem integrantes do patrimônio público; e
c)	houve apenas uma questão de formalidade em relação à escolha na forma de pagamento dos fornecedores, dada às peculiaridades do município de Bagre/PA.
Argumentos das alegações de defesa 2 - análise
18.11 Com respeito às folhas de pagamento dos prestadores de serviço, assinadas de próprio punho, entre março e dezembro de 2011, e os respectivos documentos contábeis da nota de empenho e da ordem de pagamento, apresentados pela defesa para comprovar o nexo de causalidade entre o único cheque sacado a cada mês usado nesses pagamentos, pode-se dizer o seguinte:
a)	o valor de cada cheque mensal de abril a dezembro pode realmente ter sido usado para custear as folhas de pagamentos dos barqueiros, a cada mês, exceto no mês de março, que também foi usado para dois fornecimentos de combustível (peça 37, p. 48-51 e 52-54) ; e
b)	os cheques emitidos na conta do Pnate/2011 custearam de forma parcial as folhas de pagamentos, havendo registro nas ordens de pagamento de aporte de outra fonte de recursos, Caixa/FME (Fundo Municipal de Eduação) ;
18.12 No entanto, observou-se o seguinte:
a)	as notas de empenho dos meses de julho a dezembro e ordens de pagamento dos meses de junho a dezembro não estão assinadas e atestadas pelo 'responsável pelo setor' e pelo 'ordenador';
b)	os beneficiários dos pagamentos, e principalmente os valores declarados, nas tabelas da prestação de contas no SiGPC (peça 9) não estão aderentes aos relacionados nas folhas de pagamentos apresentadas (peça 37) , havendo diversas discrepâncias, evidenciando-se, dessa forma, deficiência nas informações preenchidas nesse sistema pelo responsável (como exemplos, pode-se citar: Ademilson Pantoja Ferreira, em março/2011, apresenta R$ 601,00 no SiGPC (peça 9, p. 4) e R$ 388,00 na folha de pagamento (peça 37, p. 57) ; Elias Cardoso Santiago aparece na folha de pagamento do mês de março (peça 37, p. 59) , mas não foi listado como beneficiário no SiGPC nesse mesmo mês) .
18.13 Entretanto, assumindo-se a suficiência das folhas de pagamentos, assinadas de próprio punho pelos beneficiários (barqueiros) dos pagamentos, e demais documentos fiscais e contábeis apresentados pela defesa como comprovação do nexo de causalidade entre os recursos sacados, mediante cheques (Tabela 2) , e a execução do Pnate/2011, propugna-se pelo: 
a)	afastamento do débito imputado, considerando que este foi imputado pelo valor total repassado em decorrência da irregularidade apurada em relação aos cheques emitidos; e
b)	caracterização como falhas formais as constatações relacionadas no parágrafo anterior, numa interpretação extensiva do disposto jurisprudência selecionada, para o Acórdão 6473/2020-TCU-Primeira Câmara-Relator Benjamin Zymler, verbis: 'a ausência de atesto nos documentos fiscais constantes da prestação de contas pode ser considerada falha formal se os elementos apresentados são aptos para comprovar a regularidade dos pagamentos efetuados'. (grifo nosso) .
18.14 A Tabela 4 relaciona os documentos apresentados pela defesa para comprovação da aplicação dos recursos sacados mediante cheques. Observando-se essa tabela, verificou-se que, enquanto o cheque emitido em 10/6/2011 foi usado para custear três despesas distintas, que totalizaram exatamente o valor desse cheque, os demais meses listados apresentaram somente despesas com folha de pagamentos, as quais foram custeadas parcialmente com os cheques correspondentes, sendo complementadas com recursos do FME, conforme evidenciado nas ordens de pagamento.
18.15 Tendo em vista o grande número de barqueiros beneficiários, entre 87 e 94, deixou-se de listá-los na Tabela 4, fazendo-se remissão à localização nos autos das folhas de pagamentos, as quais trazem identificação completa desses beneficiários (nome, assinatura, CPF, unidade escolar de atuação, valor pago) .
	Tabela 4 - Cheques emitidos no Pnate/2011 e documentos relacionados apresentados pela defesa.

	Cheque
	Documentos apresentados pela defesa para comprovação do uso dos recursos repassados para execução do Pnate/2011 

	Emissão
	Número
	Valor R$
	Nota de Empenho
	Ordem de pagamento
	Folha de pagamento RPA

	10/6/2011
	850147
	45.000,00
	1º/2/2011
	10/6/2011
	mar/2011 - 87 barqueiros

				 (peça 67, p. 55) 
	 (peça 67, p. 56) 
	 (peça 67, p. 69-80) 

				Nota de Empenho
	Ordem de pagamento
	Nota fiscal óleo diesel

				 (peça 67, p. 48) 
	 (peça 67, p. 50) 
	 (peça 67, p. 49 e 51) 

				Nota de Empenho
	Ordem de pagamento
	Nota fiscal gasolina

				 (peça 67, p. 52) 
	 (peça 67, p. 53) 
	 (peça 67, p. 54) 

	Emissão
	Número
	Valor R$
	Nota de Empenho
	Ordem de pagamento
	Folha de pagamento RPA

	11/7/2011
	850149
	45.000,00
	1º/4/2011
	11/7/2011
	abr/2011 - 90 barqueiros

				 (peça 67, p. 67) 
	 (peça 67, p. 68) 
	 (peça 67, p. 69-80) 

	11/8/2011
	850108
	47.553,00
	2/5/2011
	11/8/2011
	mai/2011 - 88 barqueiros

				 (peça 67, p. 81) 
	 (peça 67, p. 82) 
	 (peça 67, p. 83-93) 

	13/9/2011
	850109
	47.553,00
	1º/6/2011
	13/9/2011
	jun/2011 - 94 barqueiros

				 (peça 67, p. 94) 
	 (peça 67, p. 95) 
	 (peça 67, p. 96-107) 

	13/10/2011
	850150
	45.000,00
	31/8/2011
	13/10/2011
	ago/2011 - 94 barqueiros

				 (peça 67, p. 108) 
	 (peça 67, p. 109) 
	 (peça 67, p. 110-121) 

	11/11/2011
	850151
	45.000,00
	30/9/2011
	11/11/2011
	set/2011 - 94 barqueiros

				 (peça 67, p. 122) 
	 (peça 67, p. 123) 
	 (peça 67, p. 124-135) 

	Fonte: extrato bancário (peça 8) e documentação apresentada pela defesa (peça 67) .

18.16 Apesar da realidade da situação concreta do município de Bagre/PA - trazida aos autos pela defesa, ou seja, não existência de agência do BB e distância/dificuldade/custos para deslocamento para o município mais próximo com agência - para justificar a adoção da prática de emitir um único cheque para pagar diversos fornecedores, há de se registrar que o município não tem autonomia para arbitrar forma de pagamento diversa da prevista no art. 7º, § 8º, da Resolução CD/FNDE 12/2011 (peça 40) , a qual regula a execução do Pnate/2011.
18.17 Ademais, considerando que as dificuldades apresentadas para operacionalizar os pagamentos questionados não são fatos supervenientes ou extraordinários, mas sim parte da realidade local, não se justifica que o responsável, unilateralmente, descumpra a norma de execução do Pnate, à revelia do FNDE e sem o prévio conhecimento dessa Autarquia.
18.18 Ainda nesse contexto, cabe ressaltar que o município, frente a qualquer excepcionalidade, ajuste ou alteração, inerentes a impositivos dessa norma, de forma prévia, ou, ainda que concomitante, dado o princípio da continuidade administrativa, deve submeter, com as devidas justificativas e fundamentação, ao órgão concedente, neste caso, o FNDE, para análise e aprovação.
19. Audiência
19.1 As irregularidades pelas quais o responsável foi ouvido em audiência foram (peça 32) :
a)	celebração de contratos emergenciais com prazo superior a 180 dias, sem caracterização da situação emergencial e sem justificativa de preço; 
b)	ausência de documentação de habilitação de condutores e de inscrição de embarcações na Capitania dos Portos.
Argumentos das razões de justificativa
19.2 A defesa apresentou suas razões de justificativa (peça 35) , trazendo a seguinte argumentação, em síntese:
a)	o município de Bagre/PA apresenta um atraso considerável em relação a capital do estado, enfatizando que é bastante inacessível, não havendo estradas que conecte o município à Belém, uma vez que se localiza no arquipélago do Marajó;
b)	a realidade do município mostra ser imprescindível e emergencial a contratação de embarcações para suprir as necessidades do interesse público, uma vez que nada se resolve no município sem este tipo de veículo;
c)	o TCU teria relativizado a contratação por prazo superior a 180 dias para atendimento ao interesse público, citando e transcrevendo excertos do Acórdão 1901/2009-TCU-Plenário-Relator Augusto Sherman;
d)	as comunidades ribeirinhas são grande parte da população do município e o acesso dessas crianças à escola depende única e exclusivamente da embarcação que funciona como transporte escolar; e 
e)	a não interrupção deste tipo de serviço seria imprescindível, até mesmo porque que sua não execução certamente seria motivo de ação civil pública provocada pelo Ministério Público.
19.3 Respaldado nessa argumentação, afirma que, emergencialmente, foram feitos contratos com as embarcações que já prestavam serviços à municipalidade antes da resolução do FNDE de março de 2011, até que os profissionais do ramo, pudessem se adequar às novas exigências.
19.4 Por fim, conclui que não se pode punir o gestor por se preocupar em manter o acesso dos alunos à educação, pelo contrário, sua omissão seria até ato criminoso.
Argumentos das razões de justificativa - análise 
19.5 Não obstante a realidade fática do município no contexto do estado do Pará e suas necessidade inerentes ao transporte escolar, por meio de transporte aquaviário, não assiste razão à defesa apresentada para afastar as irregularidades imputadas, como será demonstrado na sequência.
19.6 A justificativa de prorrogação emergencial dos contratos vigentes para execução do Pnate/2011 até que os profissionais se adequassem às novas exigências da Resolução CD/FNDE 12/2011 (peça 40) não procede, haja vista que, ao compará-la com a anterior, Resolução CD/FNDE 14/2009 (peça 41) , não se identifica mudanças significativas, em especial no 'Cap. IV - Da Utilização dos Recursos'. Ademais, a defesa foi imprecisa na medida em que suscita 'novas exigências', mas não as especifica e tampouco informa o número da resolução que menciona, impossibilitando uma análise objetiva e conclusiva.
19.7 A tentativa de relativizar a limitação do prazo de 180 dias na contratação emergencial, para atendimento ao interesse público, objeto do Acórdão citado, e aplicar ao caso concreto, não procede, haja vista que não há (...) fato superveniente ou extraordinário [algum] a justificar a prorrogação das contratações do serviço de transporte escolar num contexto de permanência, ao longo do tempo, de todas as condições geográficas, sociais e jurídicas suscitadas, havendo total previsibilidade, e afastamento assim o caráter emergencial para prorrogação dos contratos.
19.8 Ademais, a defesa não logrou demonstrar qualquer medida no sentido de reverter o quadro geral de execução do Pnate/2011, que ensejou as irregularidades objeto da audiência, sequer pela apresentação de documentação inerente a processo licitatório, à prorrogação das contratações ou à documentação faltante de habilitação de condutores e de inscrição de embarcações na Capitania dos Portos, sendo que, para esta última irregularidade, sequer apresentou razões de justificativa objetivas.
19.9 Por fim, ressalta-se que o responsável, ouvido, desta feita, em audiência por irregularidades na execução do Pnate/2011, iniciou sua gestão em 2009, tendo estado à frente também na execução desse programa nas gestões de 2009 e 2010. 
19.9.1 Nesse contexto, pode-se afirmar que já era de seu conhecimento as exigências para execução do Pnate, pelo menos desde 2009, e, se não adotou as medidas cabíveis para se adequar a elas, foi por sua conta e risco, caracterizando desídia, não devendo, portanto, serem acatadas suas razões de justificativa. Nesse sentido, os seguintes acórdãos a fundamentar esse posicionamento:
'Agentes políticos somente podem ser responsabilizados quando praticarem atos administrativos de gestão ou, se não praticarem, quando as irregularidades tenham caráter de tal amplitude e relevância que, no mínimo, fique caracterizada grave omissão no desempenho de suas atribuições de supervisão hierárquica. (Acórdão 3769/2018-TCU-Segunda Câmara-Relator Marcos Bemquerer) 
A imputação de responsabilidade a agente político é possível, razoável e necessária nos casos em que tenha contribuído de alguma forma para as irregularidades, em que delas tinha conhecimento, ou, ainda, em que houve alguma omissão grave de sua parte. (Acórdão 2922/2013-TCU-Plenário-Relator José Jorge) 
É possível a responsabilização de agentes políticos nas hipóteses de (i) prática de ato administrativo de gestão ou outro ato, omissivo ou comissivo, que estabeleça correlação com as irregularidades apuradas; (ii) conduta reiterada de dano ao erário em decorrência da execução deficiente de convênios; (iii) irregularidades cuja amplitude e relevância indiquem, no mínimo, grave omissão no desempenho de atribuições de supervisão hierárquica; (iv) cometimento de irregularidades grosseiras na condução dos assuntos de sua competência. (Acórdão 6188/2015-TCU-Primeira Câmara-Relator Augusto Sherman) '
Prescrição da Pretensão Punitiva
20. Vale ressaltar que a pretensão punitiva do TCU, conforme Acórdão 1441/2016-TCU-Plenário [rel. min. Benjamin Zymler; red. min. Walton Alencar Rodrigues], que uniformizou a jurisprudência acerca dessa questão, subordinase ao prazo geral de prescrição indicado no art. 205 do Código Civil, que é de dez anos, contado da data de ocorrência da irregularidade sancionada, nos termos do art. 189 do Código Civil, sendo este prazo interrompido pelo ato que ordenar a citação, a audiência ou a oitiva do responsável.
21. No caso em exame, não ocorreu a prescrição punitiva, uma vez que a irregularidade sancionada ocorreu no ano de 2011 e o ato de ordenação da citação ocorreu em 24/7/2019 (peça 28) .
CONCLUSÃO
22. Com respeito à prescrição de 5 anos arguida pela defesa, concluiu-se que não se aplica à TCE, mantendo-se o entendimento vigente no TCU pela imprescritibilidade da ação de ressarcimento pela Corte de Contas. (itens 18.1 a 18.6) 
23. Em face da documentação apresentada, em resposta à citação, propugnou-se pelo afastamento débito imputado ao responsável, apesar das deficiências identificadas nessa documentação, as quais foram consideradas falhas formais, ao assumir-se que as folhas de pagamentos assinadas pelos beneficiários permitiram estabelecer o nexo de causalidade entre os recursos sacados com um mesmo cheque para pagar diversos fornecedores ao longo dos meses de março a dezembro de 2011, na execução do Pnate. (itens 18.11 a 18.13) 
23.1 Não obstante, considerando que essa forma de pagamento não é prevista no art. 7º, § 8º, da Resolução CD/FNDE 12/2011 (peça 40) , a qual regula a execução do Pnate/2011, registrou-se que o município não tem autonomia para arbitrar forma de pagamento diversa, não se justificando que o responsável - à frente da gestão desde 2009, inclusive na execução do Pnate nos anos de 2009 e 2010 - descumpra, unilateralmente, à revelia do FNDE e sem o consentimento deste, a norma de execução do Pnate. (itens 18.14 e 18.15) 
24. Já com respeito à audiência, o responsável não logrou saneá-las, conforme exposto no tópico 'Argumentos das razões de justificativa - análise', devendo ser apenado pelas irregularidades inerentes à celebração de contratos emergenciais com prazo superior a 180 dias, sem caracterização da situação emergencial e sem justificativa de preço e à ausência de documentação de habilitação de condutores e de inscrição de embarcações na Capitania dos Portos. (itens 19.5 a 19.9) 
25. Por fim, como houve elementos que modificaram o entendimento acerca das irregularidades em apuração, com exclusão da irregularidade inerente ao débito, altera-se a matriz de responsabilização apresentada como anexo da instrução anterior (peça 26) , para substituí-la pela nova matriz em anexo, ao final da presente instrução."
5.	Diante do exposto, a Secex/TCE oferece a seguinte proposta de encaminhamento ao Tribunal (peças 42 a 44) :
	5.1. acatar parcialmente as alegações de defesa e rejeitar as razões de justificativa apresentadas pelo Sr. Cledson Farias Lobato Rodrigues;
	5.2. julgar irregulares as contas do responsável indicado no subitem precedente, com fulcro nos arts. 1º, inciso I, 16, inciso III, alínea b, da Lei 8.443/1992, aplicando-lhe a multa prevista no art. 58, inciso I, da mesma lei;
	5.4. autorizar, desde logo, o parcelamento e a cobrança judicial da dívida; e
5.5. encaminhar cópia da deliberação que vier a ser proferida ao FNDE e, nos termos do § 3º do art. 16 da Lei 8.443/1992, à Procuradoria da República no Estado do Pará.
6.	O Ministério Público junto a este Tribunal, representado neste feito pela Procuradora-Geral Cristina Machado da Costa e Silva, concorda com a unidade técnica acerca do exame das irregularidades que permeiam os autos. Nada obstante, o Parquet sugere encaminhamento diverso da SecexTCE, porquanto vislumbra a incidência, no presente caso, da prescrição da pretensão ressarcitória e punitiva do Tribunal, razão pela qual propõe dar ciência da deliberação a ser adotada aos responsáveis e aos órgãos interessados, com envio de cópia da documentação pertinente ao Ministério Público Federal e à Advocacia-Geral da União para subsidiar eventual ação de improbidade administrativa, e, por fim, alvitra o arquivamento deste processo, com base no art. 169, inciso III, do Regimento Interno do TCU.
7.	Os fundamentos alinhados pela Procuradora-Geral são os seguintes (peça 45) : 
"6. Aquiescemos, na íntegra, à análise de mérito da Unidade Técnica em sua instrução à peça 42 dos autos. Todavia, para acompanhar o encaminhamento alvitrado, consideramos necessário avaliar eventual ocorrência da prescrição neste caso concreto, uma vez que, além de ter sido tema suscitado pelo responsável em suas alegações de defesa, foi objeto de recente mudança jurisprudencial, no âmbito do Recurso Extraordinário 636.886 (tema 899) , oportunidade em que o STF firmou novos sentido e alcance ao art. 37, § 5.º, da Constituição em sede de repercussão geral.
7.	Embora a Unidade Técnica não tenha deixado de enfrentar a questão, seu exame sobre a prescrição adotou a linha de que 'a decisão do STF alcança tão somente a fase judicial de execução do título extrajudicial, não atingindo os processos de controle externo em trâmite no TCU, conforme orientação sufragada pelo Acórdão n.º 6589/2020-TCU-2.ª Câmara-Relator Ministro Raimundo Carreiro' (peça 42, p. 6) . A seu ver, portanto, 'até o trânsito em julgado do acórdão condenatório do TCU, permanece imprescritível a pretensão de ressarcimento ao erário decorrente da instauração da tomada de contas especial, conforme Enunciado da Súmula 282 do TCU' (peça 42, p. 6) .
8.	Em que pese tal tese encontrar ressonância em recentes deliberações do Tribunal, temos como devido registrar nosso exame sobre a prescrição conforme o entendimento que passamos a defender após o advento da referida repercussão geral sobre o assunto, com aplicação imediata em processos de TCE em trâmite no Tribunal.
9.	A mencionada deliberação do STF foi publicada em 20/4/2020, enunciando-se a tese de que 'é prescritível a pretensão de ressarcimento ao erário fundada em decisão de Tribunal de Contas' - portanto, em sentido diametralmente oposto ao entendimento até então consolidado sobre a matéria no âmbito da Corte de Contas, fundamentado na Súmula TCU 282. Ainda que o assunto não tivesse sido alegado pelo responsável, trata-se de questão objetiva e matéria de ordem pública, de modo que ela deve ser examinada pelo Tribunal de ofício.
10. Considerando que o instituto da prescrição alcança não apenas a pretensão ressarcitória do Estado, mas também sua dimensão punitiva, convém registrar que esse tema se mantém relevante para os autos, mesmo que o débito tenha sido afastado, uma vez que persiste a reprovação da conduta do responsável com a respectiva aplicação de sanção (multa fundamentada no art. 58, inciso I, da Lei n° 8.443/1992) . 
11. Dada a contextualização prévia dos autos, e antes de adentrar o exame do caso concreto, passa-se à exposição da tese adotada por este Parquet para a prescrição, já reiteradamente defendida em nossas manifestações no âmbito do Tribunal.
Prescritibilidade da pretensão reparatória fundada em decisão do Tribunal de Contas
12. Como mencionado, a matéria foi objeto de repercussão geral admitida pelo Supremo Tribunal Federal no Recurso Extraordinário 636.886 (tema 899) . Por ocasião do julgamento do RE, foi fixado o entendimento de que 'é prescritível a pretensão de ressarcimento ao erário fundada em decisão de Tribunal de Contas'.
13. Para melhor compreensão do alcance dessa tese, cumpre transcrever trecho do voto condutor daquele julgamento, da lavra do Ministro Relator Alexandre de Moraes:
'Em conclusão, nos termos das fundamentações e decisões Plenárias do SUPREMO TRIBUNAL FEDERAL, somente são imprescritíveis as ações de ressarcimento ao erário fundadas na prática de ato de improbidade administrativa doloso tipificado na Lei de Improbidade Administrativa Lei 8.429/1992 (TEMA 897) . Em relação a todos os demais atos ilícitos, inclusive àqueles atentatórios à probidade da administração não dolosos e aos anteriores à edição da Lei 8.429/1992, aplica-se o TEMA 666, sendo prescritível a ação de reparação de danos à Fazenda Pública.
	Entendo que, as razões que levaram a maioria da CORTE a estabelecer excepcional hipótese de imprescritibilidade, no tema 897, não estão presentes em relação as decisões do Tribunal de Contas que resultem imputação de débito ou multa, e, que, nos termos do § 3º, do artigo 71 da CF, tem eficácia de título executivo; sendo, portanto, prescritível a pretensão de ressarcimento ao erário fundada nessas decisões; uma vez que, (a) a Corte de Contas, em momento algum, analisa a existência ou não de ato doloso de improbidade administrativa; (b) não há decisão judicial caracterizando a existência de ato ilícito doloso, inexistindo contraditório e ampla defesa plenos, pois não é possível ao imputado defender-se no sentido da ausência de elemento subjetivo.
	Ressalte-se, ainda, que, com base nas decisões do Tribunal de Contas, paralelamente à ação de execução, será possível o ajuizamento de ação civil de improbidade administrativa para, garantido o devido processo legal, ampla defesa e contraditório, eventualmente, condenar-se o imputado, inclusive a ressarcimento ao erário, que, nos termos da tese fixada no TEMA 897, será imprescritível.'
14. Não resta dúvida, portanto, que o STF sedimentou o entendimento de que são prescritíveis as pretensões de ressarcimento fundadas em decisões do TCU, excepcionando apenas aquelas ações que configurem atos de improbidade administrativa dolosos tipificados na Lei n.º 8.429/92.
15. Impende salientar que o instituto da repercussão geral apresenta o chamado efeito multiplicador, ou seja, o de possibilitar que o Supremo Tribunal Federal decida uma única vez e que, a partir dessa decisão, os processos idênticos sejam atingidos. No regime da repercussão geral introduzido pela Emenda Constitucional n.º 45/2004, o STF divulga previamente a conclusão sobre a questão constitucional controversa exatamente para possibilitar sua utilização imediata como orientação aos demais órgãos julgadores, sendo certo que esse efeito erga omnes também atinge o TCU na apreciação das matérias de sua competência.
16. Não se olvide ainda do entendimento consolidado da Suprema Corte no sentido de que a existência de precedente firmado pelo Plenário autoriza o julgamento imediato de causas que versem sobre o mesmo tema, independentemente da publicação ou do trânsito em julgado do 'leading case' (ARE 673.256-AgR, rel. Min. Rosa Weber; ARE 930.647-AgR/PR, rel. Min. Roberto Barroso; RE 611.683-AgR/DF, rel. Min. Dias Toffoli, entre outros) .
17. Adicionalmente, deve ser considerado que a prescrição e a decadência são matérias de ordem pública que podem ser arguidas em qualquer tempo e grau de jurisdição e, inclusive, ser reconhecidas de ofício pelo julgador, o que nos leva à convicção de que o novo entendimento veiculado pelo RE 636.886 (tema 899) tem aplicação imediata a todos os processos em curso no TCU, independentemente da época da ocorrência dos fatos.
Prescritibilidade das pretensões reparatória e executória
18. Embora a controvérsia dirimida no RE 636.886 tenha sido circunscrita à prescrição ocorrida no curso da execução, quando o dano ao erário já havia sido objeto de acertamento, materializado em acórdão condenatório proferido pelo TCU, é necessário considerar as razões essenciais da decisão, para identificar seus reflexos também no que diz respeito à prescrição reparatória.
19. Observa-se que, para resolver a lide, o STF concluiu que a ressalva constante da parte final do art. 37, § 5.º, da Constituição Federal ('ressalvadas as respectivas ações de ressarcimento') não criou uma hipótese de imprescritibilidade apta a alcançar as decisões dos Tribunais de Contas. É o que se depreende do seguinte trecho do Voto do Ministro Alexandre de Moraes:
'A ressalva que permaneceu no § 5º do art. 37 da CF (ressalvadas as respectivas ações de ressarcimento) , mesmo após a retirada da expressão QUE SERÃO IMPRESCRITÍVEIS [expressão excluída por emenda do Plenário quando da apresentação do Projeto de Constituição da Comissão de Sistematização], teve por finalidade evitar, principalmente, uma anomia em relação à possibilidade de ressarcimento ao erário em face de responsabilização pela prática de eventuais atos ilícitos, enquanto ainda não tipificados pela lei exigida no § 4º do art. 37 da CF como atos de improbidade administrativa.
A ressalva prevista no § 5º do art. 37 da CF não pretendeu estabelecer uma exceção implícita de imprescritibilidade, mas obrigar constitucionalmente a recepção das normas legais definidoras dos instrumentos processuais e dos prazos prescricionais para as ações de ressarcimento do erário, inclusive referentes a condutas ímprobas, mesmo antes da tipificação legal de elementares do denominado ato de improbidade (Decreto 20.910/1932, Lei 3.164/1957, Lei 3.502/1958, Lei 4.717/1965, Lei 7.347/1985, Decreto-lei 2.300/1986) ; mantendo, dessa maneira, até a edição da futura lei e para todos os atos pretéritos, a ampla possibilidade de ajuizamentos de ações de ressarcimento.'
20. Ocorre que, no âmbito do processo perante o TCU, a proteção do art. 37, § 5.º, da CF, era a fonte utilizada na defesa da imprescritibilidade tanto na fase condenatória como no curso da execução dos títulos extrajudiciais consubstanciados nos seus acórdãos.
21. Nesse diapasão, é forçoso concluir que também é prescritível a pretensão de ressarcimento exercida pelo TCU com o fim de apurar a ocorrência de prejuízo ao erário e condenar o agente que lhe deu causa. Essa conclusão resulta das razões de decidir utilizadas na paradigmática decisão da Corte Suprema, que delimitaram o sentido e o alcance da ressalva contida no art. 37, § 5.º, da Constituição Federal.
Regras prescricionais aplicáveis
22. Na situação específica do RE 636.886, que tratou da prescrição da pretensão ressarcitória na fase de execução de julgado do TCU, o STF aplicou as regras de prescrição contidas na Lei de Execução Fiscal (conjugada com os dispositivos pertinentes do Código Tributário Nacional) .
23. As regras da Lei de Execução Fiscal, no entanto, não se prestam a disciplinar a prescrição da pretensão reparatória do TCU na fase anterior à formação do respectivo título executivo extrajudicial consubstanciado em seu acórdão condenatório.
24. Ocorre que não há norma legal específica que discipline a prescrição no processo de controle externo, o que faz necessária a utilização da analogia para suprir essa lacuna, buscando-se um sistema normativo já existente que seja mais compatível com as atividades de identificação de dano e de imputação de responsabilidades levadas a efeito pelo TCU.
25. Aqui defendemos que deva ser aplicado o mesmo marco normativo prescricional tanto para a pretensão punitiva do Tribunal quanto para a sua pretensão de ressarcimento do dano ao erário. Isso se justifica na medida em que o instituto da prescrição busca indicar se ainda é possível ao Tribunal de Contas exercer a apuração e julgamento dos fatos, independentemente do desfecho do processo (imputação de débito ou aplicação de sanções) . Ademais, sob a perspectiva do tempo como vetor da segurança jurídica e da própria prescrição como elemento indissociável do devido processo legal, a fixação de um prazo prescricional também objetiva não comprometer a possibilidade de defesa do responsável. E sua defesa normalmente se refere a fatos em relação aos quais teve participação ou conhecimento, independentemente de, após a apuração, as consequências de sua responsabilidade se situarem no âmbito do ressarcimento ou da sanção.
26. Cabe pontuar que houve ampla discussão acerca da prescrição da pretensão punitiva no Tribunal, que culminou com a adoção do prazo de dez anos do Código Civil (Acórdão 1441/2016-TCU-Plenário) , em detrimento do regime de prescrição quinquenal da Lei n.º 9.873/1999, o qual então nos parecia mais adequado, conforme expusemos detalhadamente em manifestação exarada nos autos do TC Processo 020.635/2004-9.
27. Naquela oportunidade, já não vislumbrávamos fundamentos jurídicos sólidos para a adoção do Código Civil como referencial analógico a ser utilizado pelo Tribunal de Contas da União em matéria de prescrição, senão apenas uma aparente escolha conservadora pelo prazo mais dilatado para o exercício da jurisdição de Controle Externo.
28. Parecia-nos que a opção pelo prazo prescricional quinquenal previsto na Lei n.º 9.873/1999 era a mais consentânea com a atuação estatal de Controle Externo, por dispor expressamente sobre o exercício da ação punitiva pela Administração Pública Federal, direta e indireta, como também por prever o lustro como o prazo para o perecimento do direito de agir da Administração Pública.
29. Com efeito, embora o controle externo não seja exercido com respaldo no poder de polícia mencionado no art. 1.º do diploma legal supra, a atuação punitiva de ambos apresenta mais similaridades do que diferenças, autorizando o uso da analogia. Uma das semelhanças é a inexistência de partes em ambos os processos administrativos, tanto o punitivo derivado do poder de polícia quanto aquele exercido pelo TCU, nos quais, também, o órgão estatal exerce independentemente de provocação de outrem o direito de perseguir e de punir (jus persequendi e jus puniendi) , aproximando as duas esferas de atuação sobremaneira.
30. Ademais, observávamos que a Lei n.º 9.873/1999 disciplinava a prescrição em sua integralidade, estabelecendo um prazo geral de 5 anos, incidente sobre todo e qualquer fato que enseja a pretensão punitiva da União, com disposições sobre termo inicial de contagem do prazo, interrupção e suspensão.
31. Também a previsão da prescrição intercorrente no prazo de 3 (três) anos (art. 1.º, § 1.º, da lei) se afigura medida harmônica com o exercício do Controle Externo, como forma de evitar que a inércia e morosidade do Poder Público se estendam indefinidamente, constituindo importante instrumento de segurança jurídica e de estabilidade das relações jurídicas, que recomendava a integração analógica por meio da Lei n.º 9.873/1999.
32. De todo modo, o Tribunal perfilhou entendimento diverso, tendo uniformizado sua jurisprudência quanto à prescrição da pretensão punitiva com a adoção do prazo decenal geral do Código Civil (Acórdão 1441/2016-TCU-Plenário) .
33. No entanto, entendemos que, com o recente reconhecimento da prescritibilidade do débito pelo STF, faz-se necessário revisitar toda a matéria.
34. Em situações que versavam sobre sanções aplicadas pelo TCU, a prescrição foi discutida pelo STF em julgamentos posteriores ao Acórdão 1441/2016-TCU-Plenário. Houve decisões colegiadas de ambas as turmas do STF no sentido de que a pretensão punitiva no processo de controle externo é regida pela Lei n.º 9.873/1999 (1.ª Turma: MS 32.201, DJe-173, 4/8/2017; 2.ª Turma: MS 35.512-AgR, DJe-135, 19/6/2019 e MS 36.067, DJe-234, 28/10/2019) .
35. A matéria foi objeto de detalhada análise no MS 32.201. Nesse julgamento, após examinar os fundamentos do Acórdão 1441/2016-TCU-Plenário, o STF manifestou-se em sentido diverso, nos termos da seguinte ementa:
'Direito administrativo. Mandado de segurança. Multas aplicadas pelo TCU. Prescrição da pretensão punitiva. Exame de legalidade.
1. A prescrição da pretensão punitiva do TCU é regulada integralmente pela Lei nº 9.873/1999, seja em razão da interpretação correta e da aplicação direta desta lei, seja por analogia. (...) .'
36. O critério utilizado pelo STF no exame da prescrição punitiva pode ter aplicação mais ampla, para ser utilizado como fonte de integração também no que diz respeito à pretensão reparatória, até que haja a edição de norma específica.
37. Cabe destacar que o prazo de cinco anos fixado na Lei n.º 9.873/1999 é compatível com a diretriz de que a ação e a execução prescrevem no mesmo prazo (Súmula 150 do STF) , e o prazo quinquenal foi adotado pelo STF para a execução do acórdão condenatório do TCU (RE 636.886) .
38. Ressalte-se, ainda, que, na ausência de norma em contrário, o princípio da simetria orienta que o Poder Público tenha, para agir, o mesmo prazo que a lei estabelece para a pretensão inversa, ou seja, para quando o Estado é demandado, sendo certo que a pretensão de ressarcimento exercida pelo particular contra o Estado observa o prazo quinquenal fixado pelo Decreto n.º 20.910/1932.
39. Além disso, a Lei n.º 9.873/1999 apresenta hipóteses detalhadas quanto aos outros aspectos da regulação da prescrição (termo inicial e causas interruptivas) , compatíveis com as peculiaridades do processo de controle externo como um todo (e não apenas quando tal processo se destina à aplicação de sanções) .
40. No que toca às causas interruptivas, vale ressaltar que, nos julgamentos dos Mandados de Segurança 32.201 e 36.067, o Supremo Tribunal Federal descortinou diversos procedimentos de controle que se enquadrariam analogicamente às hipóteses previstas no art. 2.º da Lei n.º 9.873/99, a exemplo de lavratura de relatório de auditoria, certamente um ato inequívoco que importa a apuração do fato (art. 2.º, II) , instauração de tomada de contas especial, também um ato inequívoco que importa a apuração do fato (art. 2.º, II) , autuação da TCE no Tribunal, do mesmo modo (art. 2.º, II) , citação do responsável (art. 2.º, I) , e exercício do poder punitivo por meio da prolação de acórdão condenatório (art. 2.º, III) .
41. Por fim, cumpre transcrever trecho do Voto do Ministro Gilmar Mendes no julgamento do RE 636.886, em que justifica a adoção supletiva do art. 1.º da Lei n.º 9873/99 para o deslinde da questão:
'Considerando que a atividade de controle externo, a cargo do Poder Legislativo e auxiliado pelo Tribunal de Contas, é exercida, mutatis mutandis, como poder de polícia administrativa lato sensu, cujo objeto é agir preventiva ou repressivamente em face da ocorrência de ilícito que possa causar ou cause prejuízo ao erário, entendo aplicável o prazo quinquenal punitivo para os casos de ressarcimento aos cofres públicos, salvo em se tratando de fato que também constitua crime, ocasião em que a prescrição reger-se-á pelo prazo previsto na lei penal. Até porque, como garantia fundamental do cidadão fiscalizado, conforme visto, é etapa obrigatória a efetivação do contraditório e da ampla defesa no processo de tomada de contas para que, após o regular processo administrativo, culmine-se com o título executivo extrajudicial que enseje a cobrança judicial visando ao ressarcimento ao erário.'
42. Isto posto, até que sobrevenha norma específica, entendemos que a adoção do regime previsto na Lei n.º 9.873/1999 apresenta-se como solução adequada para regular a prescrição para a atuação do Tribunal, tanto por observar os parâmetros que preponderam no conjunto de normas do direito público, como por ser, também, a norma que já vem sendo utilizada pelo STF para reger a limitação temporal ao poder sancionador do TCU.
Exame da prescrição no caso concreto
43. Quanto à prescrição, a Lei n.º 9.873/1999 apresenta um prazo geral, de cinco anos (art. 1.º, caput) , e um prazo especial, previsto no art. 1.º, § 2.º, a saber: 'quando o fato objeto da ação punitiva da Administração também constituir crime, a prescrição reger-se-á pelo prazo previsto na lei penal'. Com relação a essa particular hipótese, registre-se o entendimento do STJ no sentido de que a pretensão punitiva da Administração Pública em relação a infração administrativa que também configura crime em tese somente se sujeita ao prazo prescricional criminal quando instaurada a respectiva ação penal (REsp 1116477/DF, Rel. Ministro TEORI ALBINO ZAVASCKI, PRIMEIRA TURMA, julgado em 16/08/2012, DJe 22/08/2012) . Como não há notícia nos autos sobre a instauração de ação penal que verse sobre os fatos objeto desta TCE, cumpre-nos adotar o prazo geral quinquenal para a análise da prescrição no caso concreto.
44. A execução do Pnate no exercício 2011 para o município de Bagre/PA compreendeu o repasse, pelo FNDE, da importância total de R$ 430.119,55, distribuída em parcelas conforme as seguintes ordens bancárias (peça 3) :
	Data de emissão da OB
	Data de crédito da OB
	Valor (R$) 

	31/3/2011
	4/4/2011
	47.791,06

	29/4/2011
	3/5/2011
	47.791,06

	31/5/2011
	2/6/2011
	47.791,06

	01/7/2011
	5/7/2011
	47.791,06

	29/7/2011
	2/8/2011
	47.791,06

	1º/9/2011
	5/9/2011
	47.791,06

	30/9/2011
	4/10/2011
	47.791,06

	31/10/2011
	3/11/2011
	47.791,06

	30/11/2011
	2/12/2011
	47.791,06

45. O prazo final para a apresentação da prestação de contas foi prorrogado até dia 30/4/2013, porém, o município se antecipou e a registrou no Sistema de Gestão de Prestação de Contas (SiGPC) em 16/3/2013 (peça 19, p. 1) .
46. As irregularidades que subsistem nos autos e que fundamentam a proposta de multa ao responsável consistem: i) no descumprimento da norma de execução do Pnate à revelia do FNDE relativamente aos repasses acima discriminados, ocorridos em 2011; ii) na celebração irregular de contratos emergenciais, envolvendo recursos destinados ao município no período de julho de 2009 a julho de 2011 (peça 10, p. 18) ; e, iii) na ausência de documentação da regularidade de condutores e de embarcações, cuja situação já era de conhecimento da prefeitura em 2009 e não havia sido regularizada quando foi identificada pelo Controle Interno em 2011 (peça 10, p. 22) .
47. As duas últimas irregularidades foram apontadas em fiscalização da CGU, realizada no âmbito dos Sorteios Públicos (peça 10) , cujo relatório consignou que o prefeito à época, responsável nestes autos, foi ouvido no decorrer da ação de controle quanto a tais ocorrências, mas não foram acatadas suas justificativas, apresentadas em 5/12/2011 (peça 10, p. 18-19 e 22-23) . Elas somente foram registradas pelo FNDE em 4/7/2017 e em 4/10/2017, momento em que foram elaborados, respectivamente, os pareceres 3416/2017 e 3687/2017, que analisaram a regularidade na execução física e financeira da aplicação dos repasses. Nessa segunda oportunidade, a autarquia, pela primeira vez, identificou o pagamento de vários fornecedores mediante emissão de um único cheque, conduta que, a despeito do afastamento do débito nestes autos, persistiu na forma de descumprimento das normas aplicáveis, sendo considerada, assim, na dosimetria da multa proposta no encaminhamento da Unidade Técnica.
48. Diante desse contexto, nos termos do art. 1.º, da Lei nº 9.873/1999, entendemos existir diferentes datas a serem adotadas como termo inicial da contagem do prazo prescricional, a depender da irregularidade em questão, porém, todas estão compreendidas no exercício de 2011:
i) descumprimento da norma de execução do Pnate à revelia do FNDE: adotamos o dia 30/12/2011, visto que houve repasses até 2/12/2011 (vide dados da tabela anterior) , com última execução de despesa realizada nessa data (peça 8, p. 3) ;
ii) celebração irregular de contratos emergenciais: 31/7/2011, considerando que os ajustes envolveram recursos repassados até julho desse ano;
iii) ausência de documentação da regularidade de condutores e de embarcações: 15/8/2011, data do relatório da CGU que a identificou, pois não se tem elementos nos autos para identificar se a irregularidade cessou e em que momento.
49. Ainda que tenha ocorrido a interrupção da contagem do prazo em novembro/dezembro de 2011 com a notificação do prefeito pela CGU sobre as irregularidades, nos termos do art. 2.º, inciso I, da Lei n.º 9.873/1999, até 4/7/2017, quando o FNDE emitiu relatório de análise da execução física do programa (Parecer 3416/2017) , não houve qualquer outro ato que suspendesse o decurso prescricional. Desse modo, entendemos que foi superado o prazo quinquenal, operando-se, neste caso concreto, a prescrição da pretensão reparatória e punitiva.
50. Assim, muito embora concordemos com a bem elaborada análise de mérito realizada pela Unidade Técnica neste processo, divergimos do encaminhamento proposto, uma vez que inviabilizada a aplicação da multa ao Senhor Cledson Farias Lobato Rodrigues.
51. Outrossim, tendo em vista a ocorrência da prescrição no caso concreto, ante a integração da norma do art. 1.º da Lei n.º 9873/1999, e considerando tratar-se de matéria de ordem pública, que a Lei Orgânica do TCU, seu Regimento Interno e demais normas regulamentares não dispõem sobre as hipóteses para sua identificação e levando em conta, ainda, o disposto no art. 298 do Regimento Interno do TCU, impõe-se a aplicação subsidiária do Código de Processo Civil para a resolução de mérito deste processo de tomada de contas especial.
52. Diante desse contexto, com as devidas vênias por divergir da Unidade Técnica, esta representante do Ministério Público manifesta-se no sentido de que o Tribunal delibere, no mérito, pela ocorrência da prescrição da pretensão ressarcitória e punitiva, na forma do art. 487, inciso II, do Código de Processo Civil, dando-se ciência aos responsáveis e órgãos interessados, com envio de cópia da documentação pertinente ao Ministério Público Federal e à Advocacia-Geral da União para subsidiar eventual ação de improbidade administrativa, e, por fim, arquivando-se o presente feito, com fundamento no art. 169, inciso III, do Regimento Interno do TCU."
É o Relatório.

Ulysses D'Oliveira, OAB/PA 957; Robério Abdon D'Oliveira, OAB/PA 7.698; Ivan Lima de Mello, OAB/PA 16.487; Jorge Victor Campos Pina, OAB 18.198; Raony Miccione Torrres, OAB/PA 18.458; Francesco Falesi de Cantuária, OAB 23.537; Heitor Rajeh da Cruz, OAB/PA 26.966; e Elton Henrique Cunha Lima, OAB/PA 27.168.

Procuradora-Geral Cristina Machado da Costa e Silva.

TOMADA DE CONTAS ESPECIAL. PROGRAMA NACIONAL DE APOIO AO TRANSPORTE DO ESCOLAR. CITAÇÃO E AUDIÊNCIA. COMPROVAÇÃO DO NEXO CAUSAL ENTRE OS RECURSOS FEDERAIS REPASSADOS E AS DESPESAS REALIZADAS. AFASTAMENTO DO DÉBITO. CONTRATAÇÃO DIRETA DE FORNECEDORES SEM A CARACTERIZAÇÃO DA SITUAÇÃO EMERGENCIAL. CONTAS IRREGULARES. MULTA.

TOMADA DE CONTAS ESPECIAL (TCE)

Secretaria de Controle Externo de Tomada de Contas Especial - Secex/TCE.

Esta Tomada de Contas Especial foi instaurada pelo Fundo Nacional de Desenvolvimento da Educação - FNDE contra o Sr. Cledson Farias Lobato Rodrigues, ex-prefeito de Bagre/PA, em face da não comprovação da boa e regular aplicação dos recursos transferidos ao município, devido à impugnação parcial das despesas efetuadas no âmbito do Programa Nacional de Apoio ao Transporte do Escolar - Pnate, no exercício 2011.
2.	As verbas repassadas pelo Fundo à municipalidade, no exercício de referência, totalizaram R$ 430.119,55, consoante documento expedido pelo tomador de contas inserto à peça 3.
3.	No Parecer 3.687/2017 (peça 12) , o FNDE registrou que pagamentos, no quantum de R$ 275.107,45, foram realizados com um mesmo cheque para diversos fornecedores, contrariando o art. 7º, § 8º, da Resolução CD/FNDE 12/2011. Por conseguinte, entendeu que essa ocorrência impediu que se estabelecesse o nexo causal entre parte dos valores transferidos e algumas despesas efetuadas com os recursos do Pnate/2011.
4.	Diante da utilização de uma mesma cártula para adimplir dívida contraída junto a fornecedores, o Fundo deflagrou esta Tomada de Contas Especial (peças 17 e 20, p. 2) , imputando ao Sr. Cledson Farias Lobato Rodrigues o débito de R$ 275.107,45 (peça 19) . 
5.	Neste Tribunal, a Secretaria de Controle Externo de Tomada de Contas Especial - SecexTCE empreendeu, por delegação de competência, a citação e a audiência do responsável, nos seguintes termos (peça 30) : a)  citação - "pagamentos realizados com o mesmo cheque para vários fornecedores, não associando cada credor a um cheque em seu nome ou outro instrumento de saque que individualize o credor, impossibilitando o estabelecimento de nexo de causalidade entre os recursos transferidos e as despesas supostamente efetuadas com os recursos do programa;" e b)  audiência - "celebração de contratos emergenciais com prazo superior a 180 dias, sem caracterização da situação emergencial e sem justificativa de preço; e ausência de documentação de habilitação de condutores e de inscrição de embarcações na Capitania dos Portos."
6.	O ex-prefeito apresentou resposta ao chamamento processual acima indicado (peça 35) . Após examinar as provas coligidas ao processo, a Secex/TCE sugeriu acolher parcialmente as alegações defesa oferecidas e não acatar as razões de justificativa do ex-gestor.
7.	Em substância, a Secretaria instrutiva compreendeu que:
7.1. a prescrição de 5 anos arguida pelo responsável não se aplica aos autos de Tomada de Contas Especial, mantendo-se o entendimento pela imprescritibilidade da pretensão de ressarcimento;
7.2. a documentação acostada aos autos, em atenção à citação, foi suficiente para afastar o débito imputado ao ex-prefeito, uma vez que as folhas de pagamentos assinadas pelos beneficiários permitiram estabelecer o nexo de causalidade entre os recursos sacados com um mesmo cheque para pagar diversos fornecedores ao longo dos meses de março a dezembro de 2011, na execução do Pnate;  
7.3. essa forma de pagamento não está prevista no art. 7º, § 8º, da Resolução CD/FNDE 12/2011, o que caracteriza descumprimento de norma de execução do Pnate à revelia do FNDE.
8.	Quanto aos quesitos de audiência, a unidade técnica sustenta que o ex-alcaide não logrou êxito em justificar as ocorrências, devendo ser apenado com multa pela irregularidade de celebrar contratos emergenciais com prazo superior a 180 dias, sem caracterização da situação excepcional e da justificativa de preço e ante a ausência de documentação de habilitação de condutores e de inscrição de embarcações na Capitania dos Portos.
9.	Firmada nessa intelecção, a SecexTCE propõe ao Tribunal: a) julgar irregulares as contas do Sr. Cledson Farias Lobato Rodrigues; b) aplicar-lhe a multa prevista no art. 58, inciso I, da Lei 8.443/1992; c) autorizar o parcelamento e a cobrança judicial da dívida; e d) encaminhar cópia da deliberação que vier a ser proferida à Procuradoria da República no Estado do Pará e ao FNDE (peças 42 a 44) . 
10.	A Procuradora-Geral concordou com a análise da unidade técnica, especialmente com a sugestão de acolher as alegações defesa e de rejeitar as razões de justificativa apresentadas pelo ex-gestor (peça 45) . 
11.	Nada obstante, o Parquet especializado, apesar de aquiescer com a descaracterização do débito, trouxe a proposta de prescrição da pretensão ressarcitória e sancionatória do TCU, com base no exame da decisão do Supremo Tribunal Federal proferida nos autos do Recurso Extraordinário 636.886 (tema 899) , pugnando pela aplicação, por analogia, do regime de prescrição quinquenal previsto na Lei 9.873/1999 (diploma que regula a prescrição para o exercício do poder de polícia) . 
12.	Por conseguinte, o MP/TCU vislumbra a incidência da mencionada prescrição no caso concreto, razão pela qual encaminha o processo na linha de dar ciência da deliberação a ser adotada ao responsável e aos órgãos interessados, com envio de cópia da documentação pertinente ao Ministério Público Federal e à Advocacia-Geral da União para subsidiar eventual ação de improbidade administrativa, e, por fim, alvitra o arquivamento dos autos, com fulcro no art. 169, inciso III, do Regimento Interno do TCU.
13.	Fixados o iter e as propostas de desfecho para o feito, passo ao exame das questões que permeiam este processo. 
14.	Como visto no Relatório precedente e no resumo acima, o ex-gestor foi instado a se manifestar nos autos acerca de ocorrências referentes a pagamentos realizados com o mesmo cheque para vários fornecedores (citação) e de irregularidades em contratos emergenciais (audiência) . 
15.	Tanto a unidade Técnica quanto o MP de Contas estão afinados na interpretação de que a documentação apresentada pelo ex-alcaide comprovou o nexo causal entre as verbas recebidas e as despesas efetuadas com recursos do Pnate/2011. 
16.	Compulsando os elementos que compõem os autos, chego à mesma conclusão, pois foram apresentadas folhas de pagamento assinadas pelos prestadores de serviços, notas fiscais, notas de empenho e ordens de pagamento (peças 37, p. 41-176) , bem como extratos bancários e de aplicação financeira da conta específica do Pnate/2011 (peça 37, p. 20-40) . A conciliação entre esses documentos contábeis e de despesa, bem esclarecida pela SecexTCE (v. tabela 4 no Relatório precedente, subitem 18.14) , pode ser aceita como forma de prova do liame de causalidade entre os recursos transferidos e a execução do Pnate/2011.
17.	Embora afastada a hipótese de débito, o ex-prefeito assim justifica a adoção da prática de emitir um único cheque para pagar diversos fornecedores: a) não existe agência do Banco do Brasil - BB no município (posto de serviço, auto atendimento, ou qualquer outro meio) , tanto é que a agência bancária referente à movimentação financeira está localizada no município de Breves/PA; e b) há uma distância considerável entre os municípios de Breves/PA e o de Bagre/PA e, ainda, o meio de transporte utilizado entre essas localidades é o barco, com tempo de viagem superior a duas horas.
18.	A situação concreta trazida ao conhecimento do Tribunal pelo gestor (falta de agência do BB e distância/dificuldade de deslocamento para município mais próximo) deveria ter sido comunicada ao FNDE para que o tomador de contas pudesse avaliar o caso e possivelmente oferecer alguma solução, o que não foi providenciado pelo ex-gestor, segundo as informações que constam dos autos. Tal medida poderia ter evitado a instauração da presente Tomada de Contas Especial. 
19.	Ao deixar de levar a questão ao Fundo, o ex-prefeito efetuou pagamentos de forma diversa daquela prevista no art. 7º, § 8º, da Resolução CD/FNDE 12/2011, que regulava a execução do Pnate/2011 (peça 40) .
"Art. 7º Os recursos financeiros de que trata o art. 6º serão creditados, mantidos e geridos em contas correntes específicas, a serem abertas pelo FNDE em bancos oficiais indicados pelos EEx, dentre aqueles que mantêm parceria com o FNDE, conforme relação divulgada no site www.fnde.gov.br (http://www.fnde.gov.br) .
 (...) 
§ 8º Os saques de recursos da conta corrente específica do programa somente serão permitidos para pagamento de despesas previstas no art. 15 ou para aplicação financeira, devendo a movimentação realizar-se, exclusivamente, mediante cheque nominativo ao credor ou ordem bancária, Transferência Eletrônica de Disponibilidade (TED) ou outra modalidade de saque autorizada pelo Banco Central do Brasil em que fique identificada a destinação e, no caso de pagamento, o credor."
20.	Nada obstante a infração à precitada Resolução sem o conhecimento do FNDE, entendo que essa ocorrência não deve ser considerada para fins de eventual aplicação de sanção pecuniária (multa) ao responsável, uma vez que a situação fática se subsome à regra de hermenêutica disposta no art. 22 do Decreto-lei 4.657 (Lei de Introdução às Normas do Direito Brasileiro) , com a redação dada pela Lei 13.655/2018: "[n]a interpretação de normas sobre gestão pública, serão considerados os obstáculos e as dificuldades reais do gestor e as exigências das políticas públicas a seu cargo, sem prejuízo dos direitos dos administrados."
21.	Dessarte, os óbices concretos mencionados acima atenuam a irregularidade em questão, podendo ser acolhida a defesa apresentada pelo ex-gestor para essa falha, especialmente ao se levar em consideração, rememore-se, que o acervo probatório coligido aos autos comprovou o nexo causal entre receitas e despesas do Pnate/2011. 
22.	Analisado o quesito da citação, passo ao exame dos itens da audiência. Como visto alhures, o ex-alcaide foi instado a se manifestar nos autos também pela "celebração de contratos emergenciais com prazo superior a 180 dias, sem caracterização da situação emergencial e sem justificativa de preço; e ausência de documentação de habilitação de condutores e de inscrição de embarcações na Capitania dos Portos."
23.	As evidências dessas irregularidades foram registradas no Relatório de Fiscalização in loco da Controladoria-Geral da União 034029/2011 (peça 10, p. 18-19 e 22-23) e no Parecer FNDE 3.687/2017 (peça 12) , e assim resumidas pela unidade técnica (peça 20) :
"20.1. Constatação 1.1.2.1: celebração de contratos emergenciais com prazo superior a 180 dias, sem caracterização da situação emergencial e sem justificativa de preço (peça 10, p. 18-19) :
'Em análise aos contratos celebrados para execução da referida ação, verificou-se que os contratos de transporte escolar disponibilizados pela Prefeitura, relativos ao período de julho/2009 a julho/2011, cujos pagamentos totalizaram o montante de R$ 818.851,77 (oitocentos e dezoito mil oitocentos e cinquenta e um reais e setenta e sete centavos) , foram celebrados indevidamente com fundamento no art. 24, IV, da Lei de Licitações (contratação emergencial) , tendo em vista o que segue:
                   a)  vigência com prazo superior a 180 dias;
b)  ausência de caracterização da situação emergencial;
c) ausência de justificativa de preço (art. 26 da Lei de Licitações) - não constam as quantidades de alunos transportados, nem as distâncias percorridas (km) .'
20.2. Constatação 1.1.2.3: ausência de documentação de habilitação de condutores e de inscrição de embarcações na Capitania dos Portos (peça 10, p. 22-23) , contrariando o art. 15, inc. I, alínea b, e inc. II, alínea b, da Resolução CD/FNDE 12/2011.
'Embora solicitado na SF Prévia, de 24/08/2011, na documentação fornecida pela Prefeitura relativa às embarcações destinadas ao transporte escolar, não constam as correspondentes inscrições na Capitania dos Portos, nem a habilitação dos condutores.'"
24.	Em suas razões de justificativa, o ex-alcaide alegou que: a) não há estrada que conecte o município de Bagre à capital Belém; b) foi imprescindível e emergencial a contratação de embarcações para suprir as necessidades do interesse público, uma vez que nada se resolve no município sem esse tipo de transporte; c) o TCU teria relativizado a contratação por prazo superior a 180 dias para atendimento ao interesse público, nos termos do Acórdão 1901/2009-TCU-Plenário (rel. min. subst. Augusto Sherman) ; d)  as comunidades ribeirinhas são grande parte da população do município e o acesso das crianças à escola depende única e exclusivamente da embarcação que funciona como transporte escolar; e) não poderia interromper esse tipo de serviço sob pena de passar a constar no polo passivo de eventual ação civil pública proposta pelo Ministério Público; e f) foram feitos contratos com as embarcações que já prestavam serviços à municipalidade antes da Resolução do FNDE de 2011, até que os profissionais do ramo pudessem se adequar às novas exigências.
25.	Preliminarmente, entendo necessário passar em revista às normas que regulam a matéria. 
26. 	A obrigação geral de licitar tem estatura Constitucional, condicionando o gestor público à exigência de licitação prévia às contratações da administração. Admite-se a contratação direta (sem certame) em situações excepcionais expressamente previstas em lei, conforme preceitua a Carta da República, em seu art. 37, inciso XXI.
27. 	No caso sob análise, o ex-prefeito promoveu a aquisição direta de transporte escolar por meio de embarcações, com fundamento na situação emergencial indicada no inciso IV do art. 24 da Lei 8.666/1993. Para essa hipótese de dispensa, a lei exige a presença de dois pressupostos: a) a caracterização da situação emergencial; e b) a demonstração da urgência de atendimento, conforme se depreende da redação do mencionado dispositivo legal:
"Art. 24. É dispensável a licitação:
 (...) 
IV - nos casos de emergência ou de calamidade pública, quando caracterizada urgência de atendimento de situação que possa ocasionar prejuízo ou comprometer a segurança de pessoas, obras, serviços, equipamentos e outros bens, públicos ou particulares, e somente para os bens necessários ao atendimento da situação emergencial ou calamitosa e para as parcelas de obras e serviços que possam ser concluídas no prazo máximo de 180 (cento e oitenta) dias consecutivos e ininterruptos, contados da ocorrência da emergência ou calamidade, vedada a prorrogação dos respectivos contratos;"
28. 	A evidência da situação emergencial é também exigida pelo art. 26 da mesma lei, bem como o dever legal de justificar a escolha do fornecedor e o preço pactuado:
"Art. 26. As dispensas previstas nos §§ 2º e 4º do art. 17 e no inciso III e seguintes do art. 24, as situações de inexigibilidade referidas no art. 25, necessariamente justificadas, e o retardamento previsto no final do parágrafo único do art. 8º desta Lei deverão ser comunicados, dentro de 3 (três) dias, à autoridade superior, para ratificação e publicação na imprensa oficial, no prazo de 5 (cinco) dias, como condição para a eficácia dos atos.
Parágrafo único. O processo de dispensa, de inexigibilidade ou de retardamento, previsto neste artigo, será instruído, no que couber, com os seguintes elementos:
I - caracterização da situação emergencial, calamitosa ou de grave e iminente risco à segurança pública que justifique a dispensa, quando for o caso;
II - razão da escolha do fornecedor ou executante;
III - justificativa do preço.
IV - documento de aprovação dos projetos de pesquisa aos quais os bens serão alocados." 
29.	Do bloco normativo precitado, sobressai o cristalino comando de que, para as contratações diretas fundamentadas na emergência, cabe ao gestor demonstrar a impossibilidade de aguardar o tempo necessário à realização do procedimento licitatório, em face da iminência de prejuízo ou comprometimento da segurança de pessoas e demais bens públicos ou particulares. Nessa linha de exegese, cito, entre outros, o Acórdão 1130/2019-TCU-Primeira Câmara (rel. min. Bruno Dantas) . Há, ainda, a obrigação legal de fundamentar o preço pactuado e a restrição ao período de 180 dias.
30.	Sintetizados os deveres impostos pela lei de regência, verifico que as contratações diretas em exame ocorreram sem qualquer aderência ao diploma normativo. Não houve - conforme informou o FNDE, a CGU e a SecexTCE - demonstração da situação emergencial, bem como a justificativa do preço acordado e, ainda, os contratos firmados apresentaram prazo superior a 180 dias.
31.	A defesa oferecida pelo ex-gestor referente a questões geográficas e à dependência do transporte aquaviário (alíneas a, b e d do item 24 acima) é insuficiente para afastar a infração às normas precitadas (CF e Lei 8.666/1993) , porquanto se trata de uma situação permanente que é enfrentada pelo município ano após ano de gestão, podendo ser superada, para fins de aquisições e contratações públicas, com total previsibilidade e planejamento. Noutras palavras, não se verificou, no caso, hipótese de emergência ou de estado de urgência que impedisse a submissão das avenças ao regular e prévio torneio licitatório. 
32.	As demais razões de justificativa igualmente não devem prosperar, como esclareço adiante. 
33.	Quanto à alegação (v. alínea f do item 24) de que a prorrogação emergencial dos contratos vigentes para execução do Pnate/2011 foi necessária até que os profissionais se adaptassem às novéis exigências da Resolução CD/FNDE 12/2011 (peça 40) , como bem registrou a unidade técnica, não merece guarida essa assertiva, haja vista que não há diferenças significativas entre a norma precitada e o diploma anterior que regulava a matéria, Resolução CD/FNDE 14/2009 (peça 41) , especialmente acerca do "Cap. IV - Da Utilização dos Recursos."
34.	De mais a mais, ressalta-se que a gestão do responsável ocorreu no interregno de 2009 a 2012, ou seja, tanto o ex-prefeito quanto os mencionados profissionais, na execução do Pnate/2011, já estavam ambientados às exigências decorrentes do Pnate 2009 e 2010.
35.	Sobre o precedente do Acórdão 1901/2009-TCU-Plenário (rel. min. subst. Augusto Sherman) , segundo o qual o TCU teria relativizado a contratação dessa natureza por prazo superior a 180 dias (alínea c item 24 acima) , não se aplica ao presente caso concreto, uma vez que naquela assentada se reconheceu a possibilidade, em caráter excepcional, das prorrogações das avenças emergenciais relativas às obras de reconstrução do Porto de Itajaí, em especial para a realização de ações cuja urgência não poderia aguardar a celebração de novos contratos, o que não ocorreu nestes autos. 
36.	A respeito da afirmação de que não poderia interromper o serviço de transporte escolar sob pena de passar a constar no polo passivo de eventual ação civil pública proposta pelo Ministério Público (alínea e do item 24 acima) , ressalta-se que o chefe do Poder Executivo municipal tem o dever de cumprir as atribuições previstas na Constituição Federal de manter a prestação de serviço público municipal, sem solução de continuidade (o transporte coletivo local tem caráter essencial, nos termos do art. 30, inciso v, da CF) , e ainda deve observar o que dispõe a legislação, notadamente a que regula o sistema de contratação pública. Não pode o ex-alcaide tratar os temas de forma inconciliável, como se uma coisa excluísse a outra ou fossem incompatíveis ou oponíveis. 
37.	De ressaltar que o princípio da legalidade, modernamente ressignificado como princípio da juridicidade ou da legalidade ampliada, subordina a atuação do administrador público ao "bloc de légalité", ou seja, ao bloco de legalidade que representa o conjunto de normas (constitucionais, legais e infralegais) que compõem o ordenamento jurídico e que regem a atividade administrativa (cf. HAURIOU, Maurice. Précis de droit administratif et droit public. Paris: Library de la Société du Recuiel Sirey, 1921, p. 61-62) .
38.	Diante desse contexto, constatada a inexistência de situação emergencial para sustentar as contratações direta impugnadas, em cristalina dissonância com Texto Constitucional (obrigação geral de licitar) e com a Lei 8.666/1993, deve o ex-gestor ter suas contas julgadas irregulares, com a consequente aplicação da multa prevista no art. 58, inciso I, da Lei 8.443/1992, ante a gravidade da falha e a reprovabilidade de sua conduta, na linha dos julgados desta Corte que examinaram casos semelhantes (Acórdão 13727/2019-TCU-Primeira Câmara, rel. min. subst. Weder de Oliveira; 7.726/2019 - 2ª Câmara, rel. min. Aroldo Cedraz; 3.255/2020 - Plenário, rel. min. subst. Augusto Sherman Cavalcanti; e 119/2021 - Plenário, de minha relatoria) .
39.	No que se refere à questão da prescrição suscitada pela representante do MP/TCU - levando-a a opinar pelo arquivamento do processo e pelo envio de cópia da documentação pertinente ao Ministério Público Federal e à Advocacia-Geral da União para subsidiar eventual ação de improbidade administrativa -, com as devidas vênias, creio não ser o caso de acolher a alegada tese de prescrição da pretensão ressarcitória do TCU (apesar do afastamento do débito neste processo) , uma vez que esta Corte tem assentado que a decisão proferida pelo Supremo Tribunal Federal no RE 636.886 (Tema 899 da Repercussão Geral) , a respeito da prescritibilidade da pretensão de ressarcimento ao erário com base em decisão de tribunal de contas, alcança tão somente a fase judicial de execução do título extrajudicial, não atingindo os processos de controle externo em trâmite no TCU. 
40.	Essa exegese foi inaugurada pelo Acórdão 5236/2020-TCU-Primeira Câmara (rel. min. Benjamin Zymler) e tem sido reproduzida em diversos outros julgados, a exemplo dos seguintes Acórdão 1492/2020-TCU-Plenário (rel. min. Aroldo Cedraz) ; 5.236/2020, 6.084/2020, 6.465/2020, 6.466/2020, e 7.982/2020, rel. min. Benjamin Zymler, todos da 1ª Câmara; e 5.681/2020, 6.350/2020, 8.316/2020, 8.929/2020, 8.940/2020, 8.943/2020, 8.944/2020. 8.945/2020, 8.947/2020, 8.948/20202, rel. min. Augusto Nardes; 6.707/2020 e 6.726/2020, de minha relatoria; e 5.690/2020 e 8.021/2020, rel. min. Aroldo Cedraz, esses da 2ª Câmara.
41.	 Registre-se que, no dia 14/08/2020, a Advocacia-Geral da União opôs embargos de declaração à decisão proferida no RE 636.886, objetivando dirimir dúvidas quanto ao seu alcance. Nesse contexto, entendo que somente após a apreciação do mérito dos aclaratórios à deliberação adotada no RE 636.886 pelo Supremo é que a jurisprudência atual do TCU sobre a matéria de prescrição da pretensão ressarcitória poderá ser revisitada para se amoldar à futura decisão do Pretório Excelso. 
42.	Por fim, igualmente deixo de acatar a sugestão do Parquet de aplicar ao caso, por analogia, o regime de prescrição quinquenal previsto na Lei 9.873/1999 (diploma que regula a prescrição para o exercício do poder de polícia) , o que poderia influenciar a imposição de multa nestes autos, porquanto o magistério jurisprudencial desta Casa adota o prazo decenal de prescrição da pretensão sancionatória, nos termos do Acórdão 1441/2016-TCU-Plenário (rel. min. Benjamin Zymler; red. min. Walton Alencar Rodrigues) . Na presente hipótese, não houve prescrição, pois o ato interruptivo da prescrição que ordenou a citação ocorreu em 24/7/2019 (peça 28) e as irregularidades que permeiam os autos se deram em 2011. 
43.	Por fim, deve-se autorizar a cobrança judicial, se necessária, e o pagamento da dívida em até 36 parcelas mensais e consecutivas, caso solicitado, bem como encaminhar cópia do Acórdão que vier a ser proferido ao FNDE, para ciência, e à Procuradoria da República no Estado do Pará, com fundamento no art. 16, § 3º, da Lei 8.443/1992 c/c art. 209, § 7º, do Regimento Interno do TCU. 
	Ante o exposto, voto por que seja adotada a deliberação que ora submeto a este Colegiado. 
T.C.U., Sala das Sessões, em 9 de fevereiro de 2021.
MARCOS BEMQUERER COSTA
Relator